臺灣高等法院刑事判決　　　　　　　　　九十一年度上易字第二四一三號
　　上　訴　人
　　即　自訴人　丁○○
　　　　　　　　丙○○○
　　右　二　人
　　共同代理人　乙○○
　　被　　　告　甲○○
　　　　　　　　戊○○
右上訴人，因自訴被告等詐欺案件，不服台灣台北地方法院，九十一年度自更(一)字第
九號，中華民國九十一年七月二十三日第一審判決提起上訴，本院判決如左：
    主      文
上訴駁回。
    理      由
一、本件自訴意旨略以：被告戊○○於民國八十五年間向自訴人丁○○借款新台幣（
    下同）二百萬元，除簽發同額本票外，並提供其妻所有坐落台北縣永和市○○段
    八二七號等地號之土地及其上門牌號碼為台北縣永和市○○路○段二三五號一樓
    之建物設定抵押權予自訴人丙○○○，以供擔保。嗣因自訴人需現金周轉，向被
    告戊○○要求還款，被告戊○○則佯稱自訴人可向被告甲○○借款，經被告戊○○同意，由自訴人持同額本票向被告甲○○借款一百七十五萬元，及交付前由被
    告戊○○簽發之二百萬元本票以供擔保，並約定嗣上述抵押權塗銷後即交還自訴
    人之本票，亦即自訴人對被告甲○○之債務，由被告戊○○承受。詎自訴人於本
    年八月間，突收受臺灣板橋地方法院之支付命令，始知悉被告甲○○竟將上開本
    票交付案外人冒自強行使票據上之權利，再經查閱前開房地之謄本，竟發現被告
    戊○○早已辦理前開不動產抵押之塗銷登記，卻未依約交還自訴人向被告甲○○
    借款時所簽發之面額一百七十五萬元本票，則被告二人顯係以詐術，使自訴人陷
    於錯誤，交付前述面額二百萬元及一百七十五萬元本票，因認被告二人涉犯刑法
    第三百三十九條詐欺得利罪嫌云云。
二、惟查被告戊○○並未向自訴人丁○○借款，而係承擔原借款人林絹欠丁○○之
    二百萬債務，業據證人即林絹之夫吳振興到庭結證稱：我當初向丁○○借款一
    百五十萬元，但沒錢可以還，所以把房子過戶給丁○○抵債等語，核與被告戊○○所供相符，證人吳振興與本件已無何利害關係，所證又係伊親自聞見之事實，
    無偏頗或誤認之虞，其證言自可採信。再依自訴人用以提起本件自訴之證明書（
    證物(一)）所載，被告戊○○係承擔債權人丙○○○之二百萬元債務（本金一百五
    十萬元，其餘為利息）並非直接向丁○○借錢甚明，足見自訴人丁○○指訴有諸
    多不實。
三、再查丁○○之印鑑章向為其親自保管，其辦理設定抵押權給戊○○時，係由戊○○寫好相關文件，由丁○○親自蓋用印鑑章後，立即收回印鑑章，他人無從盜用
    其印鑑章。又丁○○於原審審理時陳稱丙○○○與本件無關，僅因系爭房屋登記
    其妻丙○○○名下，本件均由丁○○處理等語（見原審七十一年七月九日筆錄）
    則丙○○○之抵押權要塗銷，勢必經自訴人丁○○同意，並蓋用抵押權人之印鑑
    章，否則無從辦理塗銷抵押權登記，丁○○對於其何以不知抵押權被塗銷，塗銷
    時何以未取回系爭本票為合理說明，其指訴難認實在。
四、又自訴人不能提出證據證明其有交付二百萬元本票給甲○○，甲○○及郭燈煌復
    均否認有收到丁○○之二百萬元本票，戊○○並否認知道丁○○向甲○○借錢之
    事，且依常情，丁○○要戊○○還錢，戊○○沒錢，應是戊○○向他人借錢還丁○○才是，如戊○○不還錢，丁○○行使抵押權即可，而丁○○自承曾多次向甲○○借錢，其向甲○○借錢，實無透過戊○○之必要，如丁○○有用戊○○所簽
    發之二百萬元本票交給甲○○以擔保其向甲○○借一百七十五萬元，在丁○○未
    清償一百七十五萬元債務之前，丁○○本不能要回其用以擔保之二百萬元本票，
    何況丁○○根本不能證明其將二百萬元本票交給誰，其泛指被告二人共同詐欺得
    利云云，事證顯有不足。
五、按犯罪事實，應依證據認定之，無證據不得推定其犯罪事實。又不能證明被告犯
    罪者，應諭知無罪之判決，刑事訴訟法第一百五十四條、第三百零一條第一項分
    別定有明文。本件自訴人之指訴除有諸多不實外，且依其所提出之證據不能證明
    被告二人有何犯行，業如前述，原審逾知被告二人無罪。經核並無不合，應予維
    持。
六、自訴人上訴意旨略以：案外人林娟確向其借款二百萬元，因無法繳息，找被告
    戊○○商量解決辦法，後來債務由戊○○承擔是二百萬元不是一百五十萬元，後
    來自訴人向他催討無法清償竟要自訴人向被告甲○○借款，只得以郭某先前所簽
    二百萬元本票連同塗銷抵押權之文件交余某以供擔保，約定抵押權塗銷後即應交
    還該本票，所借一百七十五萬元債務由郭某承擔，未料前所簽發本票竟由余某轉
    由案外人冒自強追索，查閱土地登記謄本發現抵押權已塗銷由郭某另設一定一百
    二十萬元抵押權予余某。則二人應共負詐欺刑責。本院查：
    (一)案外人林娟座落台北縣永和市○○路○段二三五號一樓房屋連同土地座落永
      和市○○段八二八地號持分萬分之四六０土地向自訴人借款一百五十萬元，積
      欠利息無力清償後出售於自訴人，同棟樓上經營代書之被告戊○○業務需要搬
      至一樓，而向自訴人購入該房地，而承受林娟積欠債務共本利二百萬元，被
      告郭某乃設定最高限額二百四十萬元抵押權予自訴人丙○○○，此情業據原審
      查明。可徵自訴人丁○○確未交付二百萬元款項予被告戊○○，而郭某亦供承
      積欠房屋尾價款迄未清償。
    (二)至於被告甲○○出借款項予自訴人丁○○有多筆有借有還均相互接洽，未經由
      郭某介紹，迄今仍有一百七十五萬元未清償故丁○○簽發之本票不能交還，並
      無所謂該債務由郭某承擔。又抵押權之塗銷均由丁○○親自用印，自無詐騙可
      言，而塗銷後另設定一百二十萬元抵押權予被告甲○○，係被告間之借貸。顯
      非詐欺得利情形，自訴人負債部分，欲由被告戊○○承擔抵銷，應經債權人甲○○同意及被告戊○○允受，今不予正辦，片面設詞被告二人共同詐欺，並無
      實益。上訴核無理由，應予駁回。
據上論斷，應依刑事訴訟法第三百六十八條判決如主文。
中      華      民      國    九十一    年      十      月     九       日
                              臺灣高等法院刑事第十八庭
                                  審判長法  官  吳      敦
                                        法  官  劉  慧  芬
                                        法  官  吳  明  峰
右正本證明與原本無異。
不得上訴。
                                        書記官  李  華  安
中      華      民      國    九十一    年      十      月     九       日
